【裁判字號】    95,訴,1775
【裁判日期】    951116
【裁判案由】    違反海關緝私條例
【裁判全文】
臺北高等行政法院判決
                                     95年度訴字第1775號
                              .
原      告  威健實業股份有限公司
代  表  人  甲○○
訴訟代理人  王建智律師
被      告  財政部臺北關稅局
代  表  人  江安雄（局長）
訴訟代理人  乙○○
            丙○○
上列當事人間因違反海關緝私條例事件，原告不服財政部中華民
國95年3月28日台財訴字第09500028670號訴願決定，提起行政訴
訟。本院判決如下：
    主  文
原告之訴駁回。
訴訟費用由原告負擔。
    事  實
一、事實概要：原告於92年7月1日委由訴外人美連股份有限公司
    （以下簡稱美連公司）向被告申報進口貨物1批（報單號碼
    ：第CA/92/184/04821號），原列報第21至24項貨物名稱、
    型號分別為PROFILE PROJECTORS LP040、PROFILE
    PROJECTORS LP 250、PROFILE PROJECTORS LP70、PROFILE
    PROJECTORS X1，稅則號別為第9031.30.00.00-9號，稅率為
    2%，生產國別為MY，無貨品輸出入限制規定，系爭貨物並於
    92年7月2日放行提領在案。嗣被告據財政部基隆關稅局（以
    下簡稱基隆關稅局）通報資料複核結果，實到第21至23項貨
    物名稱分別為MULTIMEDIA PROJECTORS LP240（COLOR VIDEO
    PROJECTOR BR：INFOCUS）、MULTIMEDIA PROJECTORS LP250
    （COLOR VIDEO PROJECTOR BR：INFOCUS ）、MULTIMEDIA
    PROJECTORS LP70（COLOR VIDEO PROJECTOR BR：INFOCUS）
    ，產地為MY，應歸列稅則號別為第8528.30.10.00-9 號，稅
    率為5%；實到第24項貨物名稱為MULTIMEDIA PROJECTORS X1
    （COLOR VIDEO PROJECTOR BR：INFOCUS ），產地為CN（中
    國大陸），應歸列稅則號別為第8528.30.10.00-9 號，稅率
    為5%，輸出入規定為MWO （非屬經經濟部公告准許間接進口
    之大陸物品）。被告認原告顯有虛報實到第21、22、23項貨
    物名稱、逃漏進口稅款，及虛報第24項貨物名稱、產地、逃
    避管制之情事，因上開貨物均已放行提領，第24項貨物有64
    台流入市面無法追回，僅追回1 台（被告增列為第31項處分
    沒入），遂依海關緝私條例第37條第3 項轉據同條例第36條
    第1 、3 項，及依同條例第44條、加值型及非加值型營業稅
    法（以下簡稱營業稅法）第51條第7 款之規定，分別就系爭
    來貨第21、22、23項貨物處以原告所漏進口稅額2 倍之罰鍰
    計新台幣（下同）42,220元，並追徵所漏進口稅款計22,166
    元（包括進口稅21,110元、營業稅1,056 元）；第24項貨物
    已放行提領之64台無法追回貨物部分則處以貨價2 倍之罰鍰
    計4,447,846 元，並追徵所漏進口稅款計70,054元（包括進
    口稅66,718元、營業稅3,336 元）；至第24項（即被告增列
    為第31項）已追回1 台貨物部分則處以貨價1 倍之罰鍰計
    34,7 49 元，貨物併沒入之。原告不服，申經復查結果，未
    獲准變更，提起訴願，亦遭決定駁回，遂向本院提起行政訴
    訟。
二、兩造聲明：
  (一)原告聲明：
    1.訴願決定、復查決定及原處分均撤銷。
    2.訴訟費用由被告負擔。
  (二)被告聲明：
    1.駁回原告之訴。
    2.訴訟費用由原告負擔。
三、兩造爭點：原告是否有虛報實到第21、22、23項貨物名稱、
              逃漏進口稅款，及虛報第24項貨物名稱、產地、
              逃避管制之情事？
  (一)原告主張之理由：
    1.本件基隆關稅局於93年3 月29日實施之事後稽核欠缺實質
      正當程序，依司法院大法官會議釋字第384 、396 、418
      號解釋意旨，顯非正當，原處分逕以之作為處分依據，亦
      非適法。經查：
      按「海關於進出口貨物放行之翌日起二年內，得對納稅
        義務人、貨物輸出人或其關係人實施事後稽核。依事後
        稽核結果，如有應退、應補稅款者，應自貨物放行之翌
        日起三年內為之。」、「為加速進口貨物通關，海關得
        按納稅義務人應申報之事項，先行徵稅驗放，事後再加
        審查；該進口貨物除其納稅義務人或關係人業經海關通
        知依行為時第10條規定實施事後稽核者外，如有應退、
        應補稅款者，應於貨物放行之翌日起6 個月內，通知納
        稅義務人，逾期視為業經核定。」，行為時關稅法第10
        條第1 項、第14條第1 項分別定有明文。
      本件貨物係於92年7月1日向被告報運進口，被告未於法
        定之6 個月內通知原告將實施事後稽核，依行為時關稅
        法第14條第1 項規定，核課期間至93年1 月1 日即已屆
        滿，應視為業經核定。然基隆關稅局竟於核課期間屆滿
        後之93年3 月29日實施事後稽核，復未出示海關事後稽
        核實施辦法第4 條第1 項所定之相關書面通知，顯有悖
        於前揭法條規定。
      又被告雖辯稱本件係基隆關稅局處理走私密告案件，依
        法執行查緝，非實施關稅法規定之事後稽核，故無事後
        稽核相關規定及期限限制之適用。然被告之答辯狀載明
        「．．．惟嗣根據基隆關稅局函送本局“複核”所檢附
        之原廠型錄說明．．．」等語，顯見本件確屬事後稽核
        案件，被告所言顯有矛盾。
    2.次查原告業於92年7月2日委由美連公司檢附相關型錄資料
      ，依信賴保護原則，被告對其核定之稅則號列尚不得任意
      予以撤銷或廢止。經查：
      進口貨物之報單如採連線報關方式，應依原始真實發票
        、提單或其他有關資料文件，按海關規定方式，正確申
        報貨名、稅則號別及其他應行申報事項，製作進口報單
        ，利用通關網路傳輸。而經海關電腦核定以C2（文件審
        核通關）或C3（貨物查驗通關）方式通關者，應於傳送
        報單翌日海關辦公時間終了前補送書面報單，並檢附輸
        入許可及發票等必要之書面文件，經海關人員查驗貨物
        及相關文件後，進而為分類估價計稅，於繳納進口稅款
        後始否行提領貨物，此有進口貨物通關流程圖附卷可稽
        。
      系爭貨物於92年7月1日20時04分經海關電腦核定採貨物
        查驗之C3方式通關，翌日約10時派驗，由驗貨課三股海
        關人員即訴外人胡明義與美連公司職員即訴外人林志助
        會同驗貨，約於11時30分驗畢。92年7 月2 日下午3 時
        許送估價二課三股海關人員即訴外人鄭登盛核估稅則，
        因其要求補上型錄（即行銷目錄DM），故美連公司進口
        報關主管即訴外人徐鳳朝於當日3 時10分指派訴外人張
        玉坤補送進口系爭貨物型錄供查驗，至下午3 時28分估
        價完成，查驗結果均按原申報之稅則號別驗放。另被告
        亦自承，其曾就全部來貨55箱抽取其中5 箱進行查驗，
        系爭貨物第23項亦為抽中查驗之項次，則被告既已於進
        口時按C3方式驗貨通關，並依原告所提供之相關型錄資
        料（置放於每件貨物紙箱內）查驗貨物，據以認定原告
        申報之貨物名稱及稅則號別無誤始驗放，顯見原告92年
        7 月1 日申報之貨物名稱及稅則號別並無虛偽不實，何
        來原處分所稱虛報貨物名稱、逃漏關稅之情？另被告稱
        原告92年7 月1 日報關時並未檢附相關型錄資料云云，
        亦與事實不符，此有徐鳳朝可為證明。
      按行政行為應以誠實信用之方法為之，並應保護人民正
        當合理之信賴，行政程序法第8 條定有明文。而所謂信
        賴保護，係指相對人對行政處分之存續已有信賴，行政
        機關將之予以撤銷或廢止，如因此增加其負擔者，即不
        得任意為之。準此，系爭貨物既經被告以書面文件及會
        同查驗確認進口貨物等C3通關方式查驗貨物無訛，進而
        核定稅則號列，原告業已信賴被告所核定之稅則號列並
        依法繳納稅費，被告即不得任意予以撤銷或廢止。從而
        復查決定載明「92年7 月1 日向本局報關時並未檢附相
        關型錄資料」云云，實係被告刻意忽略此一早已檢附相
        關型錄之資料，意欲規避信賴保護原則之適用，並自承
        其未查驗書面文件，有行政疏失。況被告於訴願程序中
        百般不願明確說明C3通關方式為何，僅以一語含混帶過
        ，亦足徵其事後諉過於他人之心態。
      又被告辯稱略以據基隆關稅局函送被告複核所檢附之原
        廠型錄說明，經複核結果系案貨物為MULTIMEDIA
        PROJECTORS，原申報profile 一詞依英文字典中文翻譯
        為側面像、外形、輪廓、縱剖面圖；又依國際商品統一
        分類制度（以下簡稱H.S.）註解中文版，對稅則第9031
        .30 目輪廓投影機（用於廣泛物體之形狀及尺寸檢查或
        供檢查表面用）之說明，與系爭貨物型錄說明標示之
        multimedia projector家庭娛樂投影機之功能並不相同
        ；另參照該廠牌Infocus 網站之資料，系爭貨物均以
        business projector稱之，而非投影機（projector ）
        或原申報名稱profile projectors，足見原告虛報第21
        項至第24項名稱；被告根據基隆關稅局查緝結果，及參
        考H.S.註解對稅則第8528.30 目影像投射機（其將通常
        再生於影像接收機上之影像投射於一大螢幕上）之說明
        ，更正貨名為multimedia projector（color video
        projector ），洵無違誤云云。惟查：
        (1)我國稅則號別對此類產品僅有2種選擇，一為Profile
          projecors ，稱為「定型投影機」，稅則號別為0000
          0000.00.9 ，另一則為Colour video projector，稱
          為「彩色影像投射機」，稅則號別為00000000.00.9
          ，而業界對projector 均稱以投影機，無人以投射機
          相稱，甚且基隆關稅局扣押貨物收據上「扣押貨物」
          欄亦係登載為「INFOCUS X1投影機」，則原告進口時
          申報貨物名稱為投影機，並無違誤。
        (2)系爭貨物為原告首次代理美商Infocus 公司進口，因
          認該產品係於固定位置放映，始以定型投影機申報，
          並非為逃漏關稅始申報為投影機。況系爭貨物進口時
          ，每箱貨物均附有操作手冊，驗貨時並已依海關人員
          之要求補上行銷目錄，倘當時被告認定原告申報貨品
          名稱與實際不符，理應當場予以更正，而非於半年多
          後以虛報貨物名稱處罰原告，則被告所為顯已違反行
          政程序法第8 條「行政行為，應以誠實信用之方法為
          之，並應保護人民正當合理之信賴。」規定之誠信原
          則，原處分違法不當，至為灼然。
        (3)再者，projector 並非只用於business上，該產品之
          使用性質及用途因購買族群不同而有所差異，被告僅
          以廠商對產品之命名判定產品之用途，實有斷章取義
          之嫌。且被告對multimedia projectors 或business
          projecor何以等同於Colour video projector而非
          profile projectors亦未予敘明，難謂妥適。
      此外，被告所核定稅則號別之貨名原先為「定型投影機
        Profile projectors」，經複核更正為「彩色影像投射
        機Colour video projector」。惟被告就其所稱之「經
        複核結果系爭貨物為MULTIMEDIA PROJECTORS 」，究係
        如何遽以認定為「彩色影像投射機Colour video
        projector 」，兩者間有何關聯，以及「定型投影機（
        Profile projectors）」與「彩色影像投射機（Colour
        video projector ）」之區別為何，均未見其提出說明
        。
      準此，原處分違反信賴保護原則，應予撤銷。
    3.又被告以原告於93年3 月29日在基隆關稅局所為之談話筆
      錄中坦承第24項貨物產地為中國大陸，且據同日該局與訴
      外人燦坤實業股份有限公司（以下簡稱燦坤公司）台北市
      內湖區旗艦店採購人員即訴外人蔡宗印談話筆錄所示，亦
      證實系爭Infocus X1投影機之包裝紙箱及貨上均標示Made
      in China字樣，足證第24項貨物產地為中國大陸，故認原
      告有虛報第24項貨物名稱及產地之事實。惟查：
      原告雖於93年3 月29日坦承系爭X1型產品產地為中國大
        陸，然原告係事後始知悉，於92年7 月1 日第一次進口
        時並不知情。又系爭X1型產品係向Infocus 公司進口，
        其生產工廠設於中國大陸及馬來西亞，Infocus 公司自
        何處工廠出貨悉由該公司而非原告決定，且原告原按
        profile projectors「定型投影機」申報貨物名稱，而
        定型投影機對於產地並未予以限制，益見原告自始即無
        逃避管制之意圖。
      被告於95年9月25日庭呈之2003年6月28日傳真商業發票
        雖有註明X1產品之產地為CHN ，然因原告香港分公司作
        業人員製作併貨後之發票（即報關用之發票）時，尚未
        取得隨機文件，無法確定該產品之產地，致報關發票未
        填載產地，並非原告為規避管制而故意未申報產品之產
        地。
      如前所述，本件係採C3方式通關，故倘被告認有陳明產
        地之必要，自應於通關時要求原告提供產地證明書。然
        當時被告認定系爭貨物為定型投影機，本無產地之限制
        ，故未要求原告附上證明書，詎被告卻於事後認定系爭
        貨物為彩色影像投射機，進而指稱原告有虛報貨物名稱
        、產地，進口大陸物品，涉及逃避管制之事實。據此，
        被告認定貨物名稱前後不一，致原告申報行為由合法變
        為非法，所為處分自屬違法不當。
    4.再查被告援引海關緝私條例第37條第1 項規定作為處分依
      據，就責任條件之認知顯然有誤，原處分自屬違法。經查
      ：
      按制裁性（或處罰性）之法律係對於人民違反法定構成
        要件之行為予以處罰之規定，而處罰之手段與內容往往
        涉及限制或剝奪人民基本權利之事項，此類法律之適用
        應嚴謹而不得擴張解釋，乃法理之當然。是於刑事法律
        之適用，有所謂「罪刑法定主義」。行政法規中之所謂
        「制裁性法律」適用上雖不若刑法「罪刑法定主義」如
        此嚴格，惟仍應恪遵嚴格之文義解釋，俾人民之基本權
        利得以保障，並維法制國家之基本精神。前大法官吳庚
        於其所著「行政法之理論與實用」一書，即數次提及前
        揭原則，略以「．．．制裁性法律之解釋，尤應著重於
        嚴格的文義方法，俾能保護人民之自由與權利．．．」
        ，其復於討論行政罰之責任條件時，對於主管機關適用
        海關緝私條例不遵嚴格之文義解釋提出批評，略謂「．
        ．．海關緝私條例作為處罰對象之『虛報』、『私運』
        、『偷漏關稅』、『逃避管制』或『規避檢查』等，依
        文義解釋，顯然指有確定故意或不確定故意而言．．．
        但主管機關常棄文義於不顧．．．不知處罰性之法律應
        作嚴格解釋之法理．．．」。又參照海商法第70條第1
        項「託運人於託運時『故意』『虛報』貨物之性質或價
        值，運送人或船舶所有人對於其貨物之毀損或滅失，不
        負賠償責任。」規定，立法者將「虛報」行為之責任條
        件明文規定限於「故意」，係因「虛報」行為依文義解
        釋，其主觀之責任條件即蘊藏「故意」之本質，為免爭
        議，乃於法條中即明文規定，實可作為海關緝私條例第
        37 條 第1 項適用時責任條件之參考。據此，「虛報」
        之行為，依嚴格之文義方法解釋，僅有所謂「故意」虛
        報，而無「過失」虛報。
      茲就海關緝私條例第37條第1項之立法背景敘明如下：
        (1)自海關緝私條例之立法沿革觀之，除84年修正公布第
          27條外，最近一次之修法係於72年，而海關緝私條例
          第37條亦於該次修法時修訂。海關緝私條例第37條之
          所以未就「虛報」之責任條件明文規定，係因於司法
          院大法官會議釋字第275號解釋（以下簡稱釋字第275
          號解釋）公布（80年3月8日）前，行政法院向來之判
          例皆認「行政罰不以故意或過失為責任條件，一有違
          反行政法上義務之行為，即得加以處罰。」，故行政
          法規實無就構成要件之行為明定責任條件之必要。立
          法者於該背景下未就責任條件明定於法條中，尚可理
          解，惟其是否即不明瞭虛報行為在文義解釋下，僅於
          「故意」之主觀要件下始足當之，誠啟人疑問。再者
          ，行政機關於適用法律時，動輒以海關緝私條例第37
          條規定和釋字第275 號解釋之「推定過失」作為此類
          行政處分之依據，使人民權益受到莫大損害，更令人
          遺憾。實則，若立法者認為「申報所運貨物之名稱、
          數量或重量，品質、價值或規格與實際情形不相符合
          」之情形下，行為人不問故意或過失，一律均有處罰
          之必要時，應避免使用「虛報」之字眼，亦即，如易
          以「．．．因故意或過失申報所運貨物之名稱、數量
          或重量，品質、價值或規格與實際情形不相符合．．
          ．」之文字，即可杜此爭執。若認僅有處罰故意之必
          要，則仿傚海商法第70條第1 項於「虛報」之文字前
          加諸「故意」之文字，如此，該條規定始謂完備，諸
          如本件之爭執亦可避免。
        (2)又海關緝私條例第37條第1項第4款以「其他違法行為
          」為成立罰鍰要件之「空白處罰規定」，業遭司法院
          大法官會議釋字第521 號解釋予以非難，該款規定雖
          與本件無關，然可見在當時之立法背景下，立法者就
          該條之立法確有諸多疏漏與不嚴謹之處。
        準此，在現行法之規定下，「制裁性之法律」應恪遵嚴
        格文義解釋之法理，虛報行為既僅限於「故意」之主觀
        條件始有成立之可能，本件原告之行為既不該當海關緝
        私條例第37條第1項之構成要件，即無應受處罰之理。
      釋字第275號解釋於本件並無完全適用之餘地，經查：
        (1)按釋字第275 號解釋所稱「不以出於故意為必要，仍
          須以過失為其責任條件。」，係將行之多年不問有無
          故意或過失一概處罰之原則，一舉加以變更。其理由
          不外基於憲法保障人民權利之意旨，蓋「行政罰係屬
          對人民之制裁，原則上行為人應有可歸責之原因」（
          引自該號解釋理由書），始得加以處罰。另該號解釋
          為顧及「行政目的之實現」，故仿照奧國法制，另設
          「推定過失」之制度，合先陳明。
        (2)該號解釋屬「補充性規範」，前大法官吳庚於其所著
          「行政法之理論與實用」一書即謂「本解釋性質上為
          補充性規範，即個別法律條文對行政罰故意過失無特
          別規定時，予以適用。如法律明定應以故意為必要．
          ．．則自不能罰及過失，更不得推定過失．．．」，
          是海關緝私條例第37條第1項「虛報」之行為，依文
          義解釋既僅限於「故意」之責任條件，則不能罰及過
          失，更不能推定過失，乃屬當然。
        (3)退步言，假設海關緝私條例第37條第1 項原定之「虛
          報」易以「誤報」處罰過失（舉輕以明重當然罰及故
          意之「虛報」），再假設原告有過失，則本件原告公
          司受罰即有理。惟該條文明白揭示僅處罰故意之「虛
          報」，且於第1 項中段明載「『得』（註：可證明立
          法意旨在故意虛報之情況下如情節輕微仍得免罰）視
          情節輕重處以．．．二至五倍之罰鍰．．．」，是原
          告於無任何故意之情況下仍被處罰，即於法不合。
        (4)又上開解釋所載「應受行政罰之行為，僅須違反禁止
          規定或作為義務，而不以發生損害或危險為其要件者
          ，推定其有過失．．．」等語，係指「依法有作為義
          務或不作為義務，一經違反，即構成行政罰之要件」
          者，探其意旨，係因此類「不服從犯」情節輕微，乃
          將舉證責任從主管機關轉換為行為人負擔。惟查：
          (甲)所謂情節輕微之「不服從犯」，前大法官吳庚於前
            揭著作另舉例說明：「例如道路交通管理處罰條例
            第四十一條汽車駕駛按喇叭不依規定者，應處罰鍰
            之規定．．．」，亦即僅在類此情節輕微之行政犯
            ，為維行政目的之實現及公共利益之維護，方有「
            推定過失」制度之適用，將舉證責任轉換由行為人
            負擔。
          (乙)又釋字第275 號解釋之「推定過失」制度係仿照奧
            國法制而來，已如前述。而奧國將舉證責任轉換由
            行為人負擔之「推定過失」制度，僅侷限於「違警
            犯」始有適用。我國之適用範圍雖與奧國不盡相同
            （蓋因我國違警行為之責任條件另有社會秩序維護
            法之專屬法典加以規定），惟參酌奧國立法例，「
            推定過失」制度之適用於我國仍應僅限於輕微之違
            反行政法規上義務之行為。
          (丙)本件被告認原告虛報進口貨物名稱，逃漏稅款，核
            處罰鍰高達400 多萬元，對於原告公司憲法所保障
            財產上之基本權利已影響甚大，剝奪人民財產，對
            於人民基本權利之影響至深且鉅。若將海關緝私條
            例第37條第1 項視為「一經違反即構成行政罰之要
            件之情節輕微」之不服從犯，而採「推定過失」制
            度，將舉證責任由被告轉由行為人負擔，豈非完全
            與釋字第275 號基於憲法保障人民權利之意旨相悖
            離？顯見釋字第275 號解釋於本件並無適用之餘地
            。
        (5)甚者，有學者更認釋字第275 號所謂「推定為有過失
          」，不能解釋為有將舉證責任倒置予行為人法律效果
          之「法律上推定」，而僅為一種「表見證明」（吳東
          都著「行政訴訟之舉證責任」第36頁至第38頁參照）
          ，則釋字第275 號所稱之「於行為人不能舉證證明自
          己無過失」，易引起誤會。蓋行政程序及訴願、行政
          訴訟均採職權調查主義，行政機關及法院均應主動調
          查行為人有無可能無過失，而不能單責行為人為證明
          。據此，原告是否有過失，被告不得解免其舉證責任
          ，況本件並無釋字第275 號「推定過失」之適用，故
          被告對於法條文義顯有誤解，原處分自屬違法無疑。
    5.綜上所述，原告為年營業額達100 億以上之上市公司，且
      屢獲經濟部國際貿易局頒發認定為進出口績優廠商，自89
      年至92年繳納之營利事業所得稅計達2 億7 千4 百餘萬元
      ，營業稅則繳納逾10億7 千9 百餘萬元。此次代理進口系
      爭報運貨物係依循業界俗稱「投影機」之名義報運進口，
      申報貨品名稱及產地，並無逃避管制之意圖，而被告對海
      關緝私條例第37條第1 項所要求之責任條件認知有誤，是
      其所為之行政處分係屬違法且有諸多違誤之處。於前述解
      釋係基於保障人民基本權利及「行政罰係屬對人民之制裁
      ，原則上行為人應有可歸責之原因」之前提下，主管機關
      只知維護其所謂之行政目的，未能兼顧人民權利保障之觀
      念，實應予揚棄。是原處分顯有違誤，應予撤銷。
  (二)被告答辯之理由：
    1.按「報運貨物進口而有左列情事之一者，得視情節輕重，
      處以所漏進口稅額二倍至五倍之罰鍰，或沒入或併沒入其
      貨物。一、虛報所運貨物之名稱、數量或重量。．．．四
      、其他違法行為。」、「有前二項情事之一而涉及逃避管
      制者，依前條第一項及第三項論處。」、「私運貨物進口
      ．．．者，處貨價一倍至三倍之罰鍰。」、「前二項私運
      貨物沒入之。」及「有違反本條例情事者，除依本條例有
      關規定處罰外，仍應追徵其所漏或沖退之稅款。．．．」
      ，分別為海關緝私條例第37條第1項第1款、第4款、第3項
      、第36條第1項、第3項及第44條所明定。次按「納稅義務
      人，有左列情形之一者，除追繳稅款外，按所漏稅額處一
      倍至十倍罰鍰，並得停止其營業：．．．七、其他有漏稅
      事實者。」，復為加值型及非加值型營業稅法第51條第7
      款所規定。又按進口非屬臺灣地區與大陸地區貿易許可辦
      法（以下簡稱許可辦法）第7 條規定准許輸入之大陸地區
      物品者，即構成進口禁止輸入之物品而涉及逃避管制之違
      法行為，合先敘明。
    2.本件原告訴稱略謂基隆關稅局於93年3 月29日所實施之事
      後稽核欠缺實質正當程序，依司法院大法官會議釋字第38
      4 、396 、418 號等解釋意旨，顯非正當，原處分逕以之
      為處分依據，亦非適法；又系爭貨物係於92年7 月1 日向
      被告報運進口，被告未於行為時關稅法第10條所定之6個
      月內通知申請人將對本件報運進口貨物實施事後稽核，依
      行為時關稅法第14條第1 項規定，核課期間於93年1 月1
      日屆滿，即應視為業經核定，詎基隆關稅局竟於核課期間
      屆滿之93年3 月29日實施事後稽核，復未出示海關事後稽
      核實施辦法第4 條第1 項所規定之相關書面通知，亦於法
      不合；另參照復查決定第5 頁倒數第11行所載「．．．惟
      嗣根據基隆關稅局函送本局複核所檢附之原廠型錄說明．
      ．．」云云，顯見被告明知此事屬於事後稽核，卻仍辯稱
      本件並非事後稽核之案件等語。經查基隆關稅局於本件93
      年3 月29日查緝當日所出示之基普機字第0930102483號函
      ，業已載明查緝根據，有復查申請書所附該函影本可稽，
      參照海關緝私條例第10條「海關有正當理由認為違反本條
      例情事業已發生者，得勘驗、搜索關係場所。勘驗、搜索
      時，應邀同該場所占有人或．．．並當地警察在場見證。
      ．．．．」規定，該局處理走私密告案件，依法執行查緝
      ，洵無違誤。本件並非依行為時關稅法第10條第1 項實施
      事後稽核之案件，自無事後稽核相關規定及期限限制之適
      用，原告顯係誤解法令，所稱核無足採。
    3.次查本件雖以C3貨物查驗方式通關，惟進出口貨物查驗準
      則第2 條明定「進出口貨物之查驗以抽驗為原則。．．．
      」，故被告僅就全部來貨55箱中抽取其中5 箱進行查驗。
      系爭貨物第23項亦為抽中查驗之項次，查驗結果雖均按原
      申報之稅則號別驗放，惟嗣據基隆關稅局函送原廠型錄說
      明（92年7月1日向被告報關時並未檢附相關型錄資料）複
      核結果，系案貨物為MULTIMEDIA  PROJECTORS，原申報
      PROFILE 一詞依據英文字典中文翻譯為側面像、外形、輪
      廓、縱剖面圖。且行為時國際商品統一分類制度註解（以
      下簡稱H.S.註解）中文版（90年1 月修訂）第1359頁第21
      行對稅則第9031.30 目輪廓投影機「用於物體的形狀及尺
      寸檢查，或供檢查表面用」之說明，亦與系爭貨物型錄說
      明已明確標明MULTIMEDIA PROJECTOR家庭娛樂投影機之功
      能並不相同。又該廠牌INFOCUS 網站顯示對系爭貨物均以
      BUSINESS PROJECTOR稱之，而非投影機（PROJECTOR ）或
      原申報名稱PROFILE PROJECTORS。準此，原告虛報來貨第
      21項至第24項貨物名稱至為明確，被告據基隆關稅局查緝
      結果，及參據H.S.註解第1232頁第24行對稅則第8528.30
      目影像投射機「其將通常再生於影像接收機上之影像投射
      在一大銀幕上」之說明，更正貨名為MULTIMEDIA
      PROJECTOR （COLOR VIDEO PROJECTOR ），洵無違誤。至
      第24項貨物「生產國別」，根據原告於93年3 月29日在基
      隆關稅局所為之談話筆錄及所提供之進貨發票所示，原告
      業已坦承產地為中國大陸，且該局於93年3 月29日與燦坤
      公司台北市內湖區旗艦店採購人員蔡宗印談話筆錄亦載明
      現埸陳列系爭INFOCUS X1投影機之包裝紙箱及貨上標示
      MADE IN CHINA 字樣，足證第24項貨物產地為中國大陸。
      是原告確有虛報貨物名稱，逃漏關稅及進口中國大陸地區
      物品，涉及逃避管制之行為，被告依海關緝私條例第44條
      「有違反本條例情事者，除依本條例有關規定處罰外，仍
      應追徵其所漏或沖退之稅款。．．．。」規定，依法論處
      ，核屬允當。
    4.至原告所稱海關緝私條例第37條第1 項之「虛報」行為僅
      於「故意」之主觀要件下始足當之一節。經查報運進口貨
      物是否涉有虛報情事，係以報單所申報與實際到貨是否相
      符為認定之依據，此觀行政法院（現改制為最高行政法院
      ）74年度判字第2056號判決意旨自明。本件原告有虛報實
      到第21、22、23項貨物名稱，逃漏進口稅款，及虛報第24
      項貨物名稱、產地，逃避管制之情事，有基隆關稅局93年
      4 月14日基機字第0930102875號函及相關報單、發票影本
      、型錄正本、談話筆錄正本、扣押收據影本等資料附卷佐
      證，業如前述。原申報與實際到貨第21、22、23項貨物名
      稱及第24項貨物名稱、產地不符，違章事證明確，即屬虛
      報，原告辯稱無故意或過失虛報，核屬卸責之詞，要難採
      信。綜上所述，原告之訴為無理由，應予駁回。
    理  由
一、按「報運貨物進口而有左列情事之一者，得視情節輕重，處
    以所漏進口稅額2倍至5倍之罰鍰，或沒入或併沒入其貨物：
    一、虛報所運貨物之名稱、數量或重量。．．．四、其他違
    法行為。」、「有前2 項情事之一而涉及逃避管制者，依前
    條第1 項及第3 項論處。」及「私運貨物進口．．．者，處
    貨價1 倍至3 倍之罰鍰。」、「前2 項私運貨物沒入之。」
    暨「有違反本條例情事者，除依本條例有關規定處罰外，仍
    應追徵其所漏或沖退之稅款。．．．」，海關緝私條例第37
    條第1 項第1 款、第4 款、第3 項、第36條第1 項、第3 項
    及第44條分別定有明文。又按「納稅義務人，有左列情形之
    一者，除追繳稅款外，按所漏稅額處1 倍至10倍罰鍰，並得
    停止其營業：．．．七、其他有漏稅事實者。」，復為營業
    稅法第51條第7 款所規定。再進口非屬許可辦法第7 條規定
    公告准許間接輸入之大陸地區物品者，即構成進口禁止輸入
    之物品而涉及逃避管制之違法行為，先予說明。
二、本件原告於92年7 月1 日委由美連公司向被告申報進口貨物
    1 批（報單號碼：第CA/92/ 184/04821號），原列報第21至
    24 項 貨物名稱、型號分別為PROFILE PROJECTORS LP040、
    PROFILE PROJECTORS LP 250 、PROFILE PROJECTORS LP70
    、PROFILE PROJECTORS X1 ，稅則號別為第9031.30.00.00-
    9 號，稅率為2%，生產國別為MY，無貨品輸出入限制規定，
    系爭貨物並於92年7 月2 日放行提領在案。嗣被告據基隆關
    稅局通報資料複核結果，實到第21至23項貨物名稱分別為
    MULTIMEDIA PROJECTORS LP240 （COLOR VIDEO PROJECTOR
    BR：INFOCUS ）、MULTIMEDIA PROJECTORS LP250 （COLOR
    VIDEO PROJECTOR BR：INFOCUS ）、MULTIMEDIA
    PROJECTORS LP70 （COLOR VIDEO PROJECTOR BR：INFOCUS
    ），產地為MY，應歸列稅則號別為第8528.30.10.00-9 號，
    稅率為5%；實到第24項貨物（共計65台，有64台流入市面無
    法追回，僅追回1 台，被告增列為第31項處分沒入）名稱為
    MULTIMEDIA PROJECTORS X1（COLOR VIDEO PROJECTOR BR：
    INFOCUS ），產地為CN（中國大陸），應歸列稅則號別為第
    8528.30.10.00-9 號，稅率為5%，輸出入規定為MWO （非屬
    經經濟部公告准許間接進口之大陸物品）。被告認原告顯有
    虛報實到第21、22、23項貨物名稱、逃漏進口稅款，及虛報
    第24項貨物名稱、產地、逃避管制之情形，有進口報單、緝
    私報告表等影本附於原處分卷可稽。原告對系爭進口貨物當
    時申報之名稱、產地如上所述雖不爭執，惟以系爭貨物經被
    告以C3通關方式查驗無誤放行在案，基於信賴保護原則，被
    告即不得任意以原告違反海關緝私條例實施事後稽核，況其
    已逾6 個月法定期間，被告所為處分顯有違誤等語資為主張
    。
三、按「為加速進口貨物通關，海關得按納稅義務人應申報之事
    項，先行徵稅驗放，事後再加審查；該進口貨物除其納稅義
    務人或關係人業經海關通知依第13條規定實施事後稽核者外
    ，如有應退、應補稅款者，應於貨物放行之翌日起6 個月內
    ，通知納稅義務人，逾期視為業經核定。」，為關稅法第18
    條第1 項所明定。所稱6 個月退補稅款核定期限，係指「先
    放後核」報關與查驗之稽徵程序，至於依關稅法規定應徵之
    關稅、滯納金或罰鍰，依關稅法第9 條第1 項之規定則有5
    年之徵收期間，而進口貨物如有私運或其他違法漏稅情事，
    依關稅法第94條「進口貨物如有私運或其他違法漏稅情事，
    依海關緝私條例及其他有關法律之規定處理。」之規定，應
    依海關緝私條例及其他有關法律之規定處理，已無關稅法第
    18條第1 項規定之適用。又有關追徵或處罰之期間，依海關
    緝私條例第44條規定，係指違反海關緝私條例情事發生未滿
    5 年。本件原告向被告報運進口系爭貨物之時間為92年7 月
    1 日，而被告處分日期為94年3 月30日，自仍在上開追徵或
    處罰期限內，原告所稱被告未依關稅法第13條第1 項規定於
    放行後6個 月內通知實施事後稽核一節，因本件係依海關緝
    私條例第44條規定辦理，與關稅法尚屬無涉，其查處期間為
    5 年，故被告所為處分尚未逾法定期間，至為顯然，原告所
    稱殊有誤解。再按所謂信賴保護原則，係指人民因信賴授益
    處分之存續力，就生活關係已作適當之安排，嗣該授益處分
    縱經撤銷，人民之信賴利益亦應受保護者而言。第以本件被
    告追徵稅款行為，屬負擔處分，是否有信賴保護原則之適用
    ，本有存疑；且實務上目前則以違法授益行政處分之撤銷（
    行政程序法第119 條、第120 條）及行政法規（司法院大法
    官會議釋字第525 號、第529 號解釋、第605 號解釋）之變
    更為其主要表現方式。本件係進口貨物有違章漏稅情事而依
    海關緝私條例第44條等相關規定處理之案件，已如前述，而
    被告據以處分之法條即海關緝私條例第37條第1 項第1 款、
    第4 款、第3 項、第36條第1 項、第3 項及第44條暨營業稅
    法第51條第7 款，均經法律明文加以規範，原告所謂本件業
    經C3通關方式審驗放行即不得再行追徵或處罰云云，顯係誤
    解，委無可採。
四、又查本件原告報運系爭進口貨物時僅提供裝箱單、發票等供
    查，並未檢附原廠型錄，為原告所不爭執之事實，惟自基隆
    關稅局93年4 月14日基機字第0930102875函及檢附之原告公
    司行政處副總經理周甘淋、燦坤公司採購蔡宗印分別於93年
    3 月29日之談話筆錄暨INFOCUS X1投影機原廠型錄、
    COMMERCIAL INVOICE（此商業發票為周甘淋於93年3 月29日
    談話時所提出）等相關資料影本觀之，基隆關稅局於燦坤公
    司台北市內湖區旗艦店與原告公司所查扣未經准許間接進口
    之大陸產製投影機即本件扣押物INFOCUS X1投影機及原告所
    進口之其他型號投影機，依原告所提供之原廠型錄，皆可投
    射電腦螢幕畫面，亦可用以觀賞電視節目或影片，似屬稅則
    第85章貨物，其中COMMERCIAL INVOICE（商業發票）號碼00
    00000 註明X1投影機『Country of Origin ：CHN 』字樣，
    其原廠型錄名稱亦記載為『全球第一投影機品牌Multimedia
    Projector 家庭娛樂投影機』或『InFocus X1商用/ 家庭娛
    樂超值投影機』等字樣，規格表欄復載明「色彩數16.7百萬
    色」、「投影方式前投/ 背投/ 倒掛」等規格資料，此與原
    告於進口系爭貨物時所提出之COMMERCIAL INVOICE在（
    INFOCUS ）『X1』欄之生產國別為空白不同，本啟人疑竇。
    原告於本院行準備程序時雖稱本件報關時所提出之商業發票
    係在香港併貨後由香港威健分公司製作之發票，並非原始發
    票，因香港威健分公司首次進口該產品，不確定產地究係馬
    來西亞或中國，該欄才會空白等語。然查原告公司行政處副
    總經理周甘淋所提供之COMMERCIAL INVOICE（商業發票）號
    碼0000000 傳真日期為2003年6 月28日，而本件進口貨物之
    國外出口日期及進口、報關日期均為92年（即2003年）7 月
    1 日，足見香港威健分公司對系爭INFOCUS X1投影機之產地
    係中國大陸一節於出貨前已然明暸，其竟製作『X1』欄之生
    產國別為空白之另張COMMERCIAL INVOICE供原告報關之用，
    自令人對其動機生疑；且國際貿易上買賣契約之成立，以當
    事人就買賣標的物、價金等契約要素合意一致為必要，故當
    事人對凡影響買賣標的物價金之因素，如品質、規格、數量
    、產地、包裝方式等，於買賣契約成立之初，當知之甚詳，
    原告所稱報關時不確定產地究係為何云云，非但與國際貿易
    商業習慣有違，尤以香港威健分公司乃原告於香港所設立之
    分公司，所稱系爭貨物進口後始輾轉獲得傳真日期為2003年
    6 月28日之COMMERCIAL INVOICE號碼0000000 之文件資料，
    故第2 批以後產品才打上中國大陸產地等節，更與一般營業
    常規及上開商業發票傳真暨本件國外出口、國內進口、報關
    之日期不相符合，益證原告所言為虛，自無可取。第以系爭
    扣樣實物InFocus MODEL X1於貨物背面記載「MADE IN CHINA
    OF US AND OTHER COMPONENTS」（即中國大陸製造）字樣，
    業經本院當庭勘驗上開扣押貨樣實物及外包裝無訛在卷，並
    為原告所不爭，是系爭進口貨物第24項貨物名稱為
    MULTIMEDIA PROJECTOR X1 （COLOR VIDEO PROJECTOR BR：
    INFOCUS ），產地為CN（中國大陸），至堪認定。則被告依
    市面查緝結果（即追回實到第24項貨物1 台）與按進口申報
    型號搜尋網路貨物名稱結果，原告INFOCUS 網站對系爭貨物
    均以BUSINESS PROJECTOR稱之，而非投影機（PROJECTOR ）
    或原申報名稱PROFILE PROJECTORS，所列載之VIDEO
    PROJECTOR 係視訊投影機，MULTIMEDIA PROJECTOR則係多媒
    體投影機，兩者稅率均為5%，輸出入規定同屬MWO （非屬經
    經濟部公告准許間接進口之大陸物品），參以英文字典中文
    翻譯，原申報PROFILE 一詞為側面像、外形、輪廓、縱剖面
    圖，H.S.註解對稅則第9031.30 目輪廓投影機之說明亦為「
    用於物體的形狀及尺寸檢查，或供檢查表面用」，在在皆與
    系爭貨物之型錄所標明MULTIMEDIA PROJECTORS 係家庭娛樂
    投影機之功能迥異，而認系爭來貨實到第21至23項貨物產地
    為MY（馬來西亞）固不涉及產地來源，惟其貨物名稱應分別
    為MULTIMEDIA PROJECTORS LP240 （COLOR VIDEO PROJECTOR
    BR：INFOCUS ）、MULTIMEDIA PROJECTORS LP250 （COLOR
    VIDEO PROJECTOR BR：INFOCUS ）、MULTIMEDIA PROJECTORS
    LP70（COLOR VIDEO PROJECTOR BR：INFOCUS ），原告原申
    報貨名與實到物品不符，有虛報進口貨物名稱之情形，至系
    爭進口貨物第24項貨物名稱應為MULTIMEDIA PROJECTORS X1
    （COLOR VIDEO PROJECTOR BR：INFOCUS ），產地為CN（中
    國大陸），輸出入規定為MWO ，即非屬經經濟部公告准許間
    接進口之大陸物品，遂認原告有虛報進口貨物名稱、產地之
    情形，自非無據。第以為確保進口稅捐核課暨貨物查驗之正
    確性，貨物進口人就所運貨物本即負有誠實申報名稱、品質
    、產地等義務，本件原告既係進口專業商，當對買賣標的物
    內容及我國貿易法令甚為熟稔，本應就出賣人所交付之貨品
    ，予以特別審慎注意，主動查明，再誠實申報，藉以防止進
    口管制物品之情事發生，惟其仍疏於注意，於進口本件貨物
    之初未予查明貨物名稱、產地，嗣於系爭貨物報關前亦未向
    出口商查證確認來貨名稱及產地等，卻仍謊報進口貨物之名
    稱、產地，除違反誠實申報之義務外，其具有逃避管制之故
    意，甚為顯然。從而被告以原告有虛報本件實到第21至23項
    貨物名稱、逃漏進口稅款，及虛報第24項貨物名稱、產地，
    輸入未經許可之中國大陸產製貨物，有逃避管制之行為，而
    分別歸列正確稅則號別及稅率，據以追徵所漏進口稅款（包
    括進口稅、營業稅）及課處罰鍰（第24項貨物放行提領流入
    市面無法追回之64台部分）暨沒入貨物（第24項貨物追回1
    台部分）之處分，揆諸首揭法條規定及說明，並無違誤，復
    查決定及訴願決定遞予維持，亦無不合，原告徒執前詞，訴
    請撤銷，為無理由，應予駁回。又原告聲請傳訊證人即報關
    之美連公司職員林志助及負責人徐鳳朝等人以釐清當時報關
    查驗、核定稅則及稅率等情形，然因本件事實認定及調查證
    據已如上述，當時報關查驗等情形亦無解於事實之認定，自
    無傳訊證人之必要；另兩造其餘之主張及陳述等，因與本件
    判決結果不生影響，爰不予一一指駁論述，均併此敘明。
據上論結，本件原告之訴為無理由，依行政訴訟法第98條第3 項
前段，判決如主文。
中    華    民    國    95    年    11    月    16    日
                          第四庭審判長法  官  侯東昇
                                      法  官  楊莉莉
                                      法  官  林育如
上為正本係照原本作成。
如不服本判決，應於送達後20日內，向本院提出上訴狀並表明上
訴理由，如於本判決宣示後送達前提起上訴者，應於判決送達後
20日內補提上訴理由書（須按他造人數附繕本）。
中    華    民    國    95    年    11    月    16    日
                                      書記官  蘇亞珍


司法院資訊處製作；財團法人民間司法改革基金會備份。
